臺灣高等法院刑事判決　　　　　　　　　　　　　九十二年度上易字第二三二九號
　　上　訴　人　臺灣臺北地方法院檢察署檢察官
　　上　訴　人
　　即　被　告　乙○○
　　選任辯護人　李勇三律師
右上訴人因被告背信案件，不服臺灣臺北地方法院九十二年度易字第七九六號，中華
民國九十二年六月三十日第一審判決（起訴案號：臺灣臺北地方法院檢察署九十二年
度偵緝字第一五○號）提起上訴，本院判決如左：
    主  文
原判決撤銷。
乙○○為他人處理事務，意圖為自己不法之利益，而為違背其任務之行為，致生損害
於本人之利益，處有期徒刑參月，如易科罰金以參佰元折算壹日。
    事  實
一、乙○○於民國九十年十月間係立揚旅行社股份有限公司（下稱立揚旅行社，設於
    台北市○○○路○段四九號二樓，負責人林榖文）之業務員，以立揚旅行社名義
    招攬丙○○及其親友共四人參加「九十年十月三十日出發之荷蘭、比利時、法國
    、盧森堡八日遊」，每人團費新台幣（下同）二萬三千九百元，連同其中二人辦
    理
    英國參觀黛安娜王妃墓每人辦理之英國簽證費用二千零五十元，丙○○遂交付其
    簽發票面金額各五萬二千三百五十元（票號ＤＣ0000000號、發票日九十
    年十月二十二日）、一萬三千六百五十元（票號ＤＣ0000000號、發票日
    九十年十月二十三日）、四萬一千七百元之支票（票號ＤＣ0000000號、
    發票日九十年十月三十一日）各一紙及現金二千一百元以支付其等四人之旅遊費
    用（包括四人團費及英國簽證費、二人辦理
    二十九日丙○○為取得信用卡持有人以信用卡刷卡支付團費可享有之個人旅遊平
    安保險，便通知乙○○以其持有之華南商業銀行卡號000000000000
    0000號信用卡刷卡繳交其個人部分之費用，並約定於丙○○返國後退還丙○
    ○先前預繳之個人費用，詎乙○○受丙○○委任為丙○○處理上開旅遊事務之人
    ，於出示未記載刷卡金額之簽帳單交由丙○○簽名後，竟意圖為自己不法之利益
    ，違背其任務，不遵丙○○之指示僅刷卡其個人費用三萬三千九百元部分，而於
    該簽帳單上填載刷卡金額為九萬五千六百元，嗣丙○○繳納前揭刷卡費用後乙○
    ○又拒不返還超付之費用，致生損害於丙○○之利益。
二、案經丙○○訴由台灣台北地方法院檢察署檢察官偵查起訴。
    理  由
一、訊據被告乙○○固坦承其以立揚旅行社名義招攬告訴人丙○○及其親友共四人參
    加「九十年十月三十日出發之荷蘭、比利時、法國、盧森堡八日遊」，已收妥其
    等四人之旅遊費用（包括四人團費及英國簽證費、二人辦理
    年十月二十九日告訴人為取得信用卡持有人以信用卡刷卡支付團費可享有之個人
    旅遊平安保險，便通知被告以其持有之華南商業銀行卡號0000000000
    000000號信用卡刷卡繳交費用，並約定於告訴人返國後退還其先前預繳之
    費用，被告於該簽帳單上填載刷卡金額為九萬五千六百元，告訴人繳納前揭刷卡
    費用後被告迄今仍未還清超付之費用 (被告於九十二年九月四日、十一月四日及
    十二月八日陸續返還告訴人五千六百元、二萬八千元及六萬元）之事實不諱，惟
    否認有何背信犯行，辯稱：「丙○○是說要刷四人團費，並非僅刷她一人團費，
    況該團係促銷團，團費本為四萬四千九百元，縱使丙○○當時有提出是刷個人費
    用，伊也會建議刷卡金額要提高為三萬五千元以上，因為保險公司需刷團費七成
    以上才會支付旅遊平安保險金，伊目前未還清超付之費用（於九十二年九月四日
    、十一月四日及十二月八日陸續返還告訴人共九萬三千六百元），係因經濟情況
    不佳無力償還，並非惡意背信超刷費用。」云云。惟查：
  (一)、右揭事實業據告訴人指訴綦詳，並有華南商業銀行繳款通知書一件（見九十一
      年度偵字第九四四○號卷第二三頁）、簽帳單一件（見原審卷第三九頁）、支
      票影本三件（見原審卷第二五頁至第二七頁）、收據一件（見九十一年度偵字
      第九四四○號卷第十八頁）、行程表一件（見九十一年度偵字第九四四○號卷
      第十五頁）、旅遊合約書一件（見九十一年度偵字第九四四○號卷第十三頁至
      第十四頁）、勞工保險卡一件（見原審卷第四二頁）、經濟部公司登記執照一
      件（見原審卷第四六頁）等影本在卷可稽。
  (二)、被告雖否認告訴人係指示以其持有之華南商業銀行卡號0000000000
      000000號信用卡刷卡繳交其個人部分之費用，然不否認告訴人係表示為
      取得信用卡持有人以信用卡刷卡支付團費可享有之個人旅遊平安保險始便通知
      被告以刷卡方式繳費，參之以信用卡刷卡支付團費可享有之個人旅遊平安保險
      ，僅限於信用卡持卡人本人及其配偶或直系血親，不及於該信用卡刷卡繳費之
      他人，被告身為旅遊從業人員已相當時日，豈有不知之理，告訴人既為取得信
      用卡持有人以信用卡刷卡支付團費可享有之個人旅遊平安保險，何須繳納其他
      三人費用？被告辯稱：伊取得告訴人之同意而刷九萬五千六百元云云，惟為告
      訴人所否認，更與經驗法則有違，自不足採。
  (三)、況一般旅遊之促銷團團費即為促銷價，保險公司並無再以原價計算之理，故被
      告所辯上情，均與旅遊業慣例不合，與事理有違，顯屬事後卸責之詞，不足採
      信。
  (四)、被告辯護人提出最高法院七十一年度台上字第七一三號判決要旨：「刑法第三
      百四十二條背信罪之主體，限於為他人處理事務之人，如為自己之工作行為，
      無論圖利之情形是否正當，要與該條犯罪之要件不符。且該條所謂意圖為自己
      或第三人不法之利益，係指自己或第三人在法律上不應取得之利益，而意圖取
      得或使其取得者而言，如果在法律上可得主張之權利，即屬正當利益，雖以非
      法方法使其實現，僅屬於手段不法而已，亦決無構成背信罪之餘地。」主張被
      告所為是履行自己之義務，屬自己之工作行為，並非為他人處理事務，即非為
      丙○○處理事務之人，並無背信之犯行云云，惟查：被告以立揚旅行社名義招
      攬丙○○及其親友共四人參加「九十年十月三十日出發之荷蘭、比利時、法國
      、盧森堡八日遊」之業務，係受客戶之託辦理簽證、保險等業務，該簽證、保
      險等業務是告訴人委託被告處理之事務，並非被告履行自己之工作義務，是以
      被告辯護人上開主張，顯與事實不符，自難採信。
  (五)、被告之辯護人又以最高法院三Ｏ年上字第一二一Ｏ號判例意旨：「刑法第三百
      四十二條之背信罪，以有取得不法利益或損害本人利益之意圖為必要，若無此
      意圖，即屬缺乏意思要件，縱有違背任務之行為，並致生損害於本人之財產或
      其他利益，亦難律以本條之罪。」主張被告並無取得不法利益之意圖云云。查
      被告果真有意返還上開款項予告訴人，何以不在原審開庭時一次返還之？為何
      被告遲至本院審理中之九十二年九月四日及十一月四日（原訂為審判期日）、
      十二月十八日先後陸續返還告訴人所溢繳之金額五千六百元、二萬八千元、六
      萬元？足徵被告本即有意圖為自己不法之利益至明，被告辯護人上開主張，不
      足採信。
  (六)、本件事證明確，被告犯行堪以認定，應依法論科
二、核被告乙○○所為，係犯刑法第三百四十二條第一項之背信罪。
三、原審以事證明確，對被告乙○○予以論罪科刑，固非無見，惟查：被告於原審判
    決後，在本院審理中，業於九十二年九月四日、十一月四日、十二月十八日先後
    陸續返還告訴人所溢繳之金額五千六百元、二萬八千元、六萬元，有被告所提出
    之九十二年九月四日、九十二年十一月四日華南商業銀行全行通收存款憑條副根
    在卷可佐，原判決於量刑時，未及審酌，尚有未合。
四、被告乙○○上訴意旨，仍執前詞否認犯罪指摘原判決不當，為無理由；檢察官經
    告訴人之請求上訴意旨，以原審判決量刑過輕及被告無還錢之意為由，指摘原判
    決不當，亦無理由，惟原判決既有前揭瑕疵而無可維持，自應由本院將原判決予
    以撤銷改判，爰審酌被告素行，犯罪動機、目的係因其夫身染重病，經濟狀況不
    佳始萌生犯意，利用為告訴人處理旅遊事務之便萌生犯意致犯本件，犯罪手段、
    因背信所得之金額及犯罪後迄今已陸續於本院審理中償還背信款項，對告訴人之
    損害已大為減少等一切情狀，量處有期徒刑三月，並諭知易科罰金之折算標準。
    被告辯護人主張被告並無前科，亦無不良紀錄，請求准予宣告緩刑云云，惟查本
    院審酌被告犯罪情節及被告遲至本院審判期日始返還部分款項，仍有應返還之款
    項，與告訴人尚有爭執之態度，本院認為不宜宣告緩刑，併此敘明。
五、告訴人另行指訴部分
    告訴人另指訴被告於九十年十月二十二日向其佯稱將於上開行程中自由活動當日
    帶領其及親友共四人至英國參觀黛安娜王妃墓等語，致其等陷於錯誤，每人交付
    英國簽證費用二千零五十元計八千二百元，認係涉犯刑法第三百三十九條第一項
    詐欺取財罪嫌云云，惟查此部分與本件檢察官起訴被告犯有背信罪之犯罪構成要
    件不同，且此部分犯行未據公訴人起訴，與本件起訴部分亦無裁判上一罪之關係
    ，非起訴效力所及，本院自無從合一審理，應由檢察官另行依法處理，附此說明
    。
六、檢察官函請併辦部分
  (一)、臺灣臺北地方法院檢察署九十二年五月二日甲○茂露九十二偵緝一四八字第二
      七三二六號函，檢送該署九十二年度偵緝字第一四八號被告乙○○背信等案，
      移送併辦，其移送意旨略以：被告乙○○（一）於九十年六月間某日，利用任
      職於告訴人立揚旅行社之機會，竊取告訴人立揚公司之代辦費用收據一本，並
      蓋用告訴人立揚公司之印章於其上，偽造前揭收據，足以生損害於告訴人立揚
      公司；（二）繼而於同年六月十二日，以告訴人立揚公司名義招攬告訴人劉慧
      雀及其友人共七人前往巴里島及香港旅遊，並於收取團費後出具前揭收據，以
      示該團係由告訴人立揚公司招攬且代辦，而行使前揭偽造收據，然該團因故未
      完成香港行，被告即同意招待告訴人劉慧雀等人另至香港旅遊，以彌補告訴人
      劉慧雀之損失，詎被告竟於不詳時地，將告訴人劉慧雀原先交付其以巴里島行
      程之新華旅行社訂購單，變造為友祥旅行社之信用卡訂購單，並於九十年八月
      二十九日行使該變造之訂購單刷卡，致生損害於告訴人劉慧雀；（三）再於九
      十年七月間，陸續以告訴人立揚公司名義招攬被害人童朝豐、李秀琴、陳德、
      徐嬌容、金鈔、陳黃秀鳳、馮森江、羅乾滿、張松烈、曾素馨、陳榮濱等人前
      往大陸旅遊，並於收取團費後出具前揭收據，以示該團由告訴人立揚公司招攬
      且收訖費用，而行使前揭偽造之收據；（四）嗣被告明知票號ＹＢ00000
      00號、發票日九十年八月二十九日、發票人佳霓實業有限公司、票面金額七
      萬八千元之支票一紙，係來源不明之支票，竟仍以十七萬八千元之代價，將前
      述童朝豐等人以寄團方式交由帕格旅行社出團，並交付上揭支票予帕格旅行社
      以支付部分團費，該支票屆期退票，被告為掩飾犯行，另交付票號ＱＧ000
      0000號、發票日九十一年一月二十六日、發票人金暉企業有限公司、票面
      金額十六萬八千元之來源不明之支票一紙及現金一萬元，欲拖延付款，因認被
      告此部分涉犯刑法第三百二十條第一項竊盜罪嫌、第二百十條、第二百十六條
      行使偽造私文書罪嫌、第三百三十九條第一項詐欺取財罪嫌。
  (二)、然查：本件被告被起訴部分係背信罪，與前開移送併辦意旨指被告涉犯竊盜罪
      、行使偽造私文書罪、詐欺取財罪等罪之犯罪構成要件均不相同，且二者並無
      裁判上一罪之關係，該移送併辦部分，非起訴效力所及，本院無從合一審理，
      應予退回，由原承辦檢察官另行處理，附此說明。
據上論斷，應依刑事訴訟法第三百六十九條第一項前段、第三百六十四條、第二百九
十九條第一項前段，刑法第三百四十二條第一項、第四十一條第一項前段，罰金罰鍰
提高標準條例第一條前段、第二條，判決如主文。
本案經檢察官周誠南到庭執行職務。
中　　　華　　　民　　　國　　九十三　　年　　　一　　　月　　 十四 　　日
                              臺灣高等法院刑事第二庭
                                  審判長法  官  蔡　長　溪
                                        法  官  楊　貴　志
                                        法  官  林　俊　益
右正本證明與原本無異。
不得上訴。
                                　      書記官  陳　明　琴
中　　　華　　　民　　　國　　九十三　　年　　　一　　　月　　 十五 　　日
附錄：本判決論罪科刑法條全文
法第三百四十二條
為他人處理事務，意圖為自己或第三人不法之利益，或損害本人之利益，而為違背其
任務之行為，致生損害於本人之財產或其他利益者，處五年以下有期徒刑、拘役或科
或併科一千元以下罰金。
